【裁判字號】    94,易,697
【裁判日期】    950928
【裁判案由】    違反著作權法
【裁判全文】
臺灣臺北地方法院刑事判決               94年度易字第697號
公  訴  人  臺灣臺北地方法院檢察署檢察官
被      告  銳悌科技股份有限公司
            代表人  孫芳國
            甲○○
共      同
選任辯護人  吳尚昆律師
            洪榮彬律師
被      告  丙○○
選任辯護人  吳尚昆律師
            洪榮彬律師
            徐偉峰律師
被      告  戊○○
選任辯護人  王依齡律師
上列被告等因違反著作權法案件，經檢察官提起公訴（九十三年
度偵字第一五三四八號、九十四年度偵字第五六四０號），本院
判決如下：
    主  文
銳悌科技股份有限公司、甲○○、丙○○、戊○○均無罪。
    理  由
一、公訴意旨略以：被告甲○○係被告銳悌科技股份有限公司（
    下稱銳悌公司）之協理，被告丙○○係銳悌公司之處長，緣
    銳悌公司於民國九十年間參與九十年度內政部消防署「中央
    災害應變中心短程建置案」之投標案，由甲○○、丙○○擔
    任專案負責人，銳悌公司並邀請代木實業有限公司（下稱代
    木公司）擔任協力廠商，由代木公司負責所有專案規劃之設
    計圖，雙方並約定若標得該項工程，即將該案之專案規劃設
    計部分委由代木公司承攬施作。九十年五月十五日雙方簽署
    履約保證協議書後，代木公司即提供其享有著作權之設計圖
    說予銳悌公司作為投標文件使用，銳悌公司亦因此於九十年
    五月十八日順利標得該項工程，代木公司隨即依約進行細部
    設計，豈料雙方之後發生契約糾紛，銳悌公司未將標得之工
    程交予代木公司承作，而另與庚○○建築師事務所合作，由
    該事務所之專案經理即被告戊○○負責製作施工設計圖，戊○○再邀家王企業股份有限公司（下稱家王公司）負責施工
    部分，並由家王公司出面，於九十年六月十二日與銳悌公司
    正式簽訂工程合約書。詎甲○○、丙○○、戊○○明知先前
    代木公司提供之設計圖說係代木公司職員之心血結晶，著作
    權屬代木公司所有，僅授權銳悌公司於投標時使用，竟共同
    基於概括犯意聯絡，於九十年六月十四日銳悌公司向業主提
    出之「內政部消防署中央災害應變中心短程建置案施工設計
    圖」中，連續於圖號Ａ１─１至Ａ２─３部分，抄襲重製代
    木公司之圖說。因認被告甲○○、丙○○、戊○○涉犯著作
    權法第九十一條第一項之擅自以重製之方法侵害他人之著作
    財產權罪。而甲○○、丙○○因執行業務違反上開法條，則
    被告銳悌公司公司即應依著作權法第一百零一條第一項之規
    定，科以同法第九十一條第一項之罰金刑。
二、按犯罪事實應依證據認定之，無證據不得認定犯罪事實；又
    不能證明被告犯罪者，應諭知無罪之判決，刑事訴訟法第一
    百五十四條第二項、第三百零一條第一項分別定有明文。再
    按，刑事訴訟法上所謂認定犯罪事實之證據，係指足以認定
    被告確有犯罪行為之積極證據而言，如未能發現相當證據或
    證據不足以證明，自不能以推測或擬制之方法，以為裁判基
    礎。而刑事訴訟上證明之資料，無論其為直接或間接證據，
    均須達到通常一般之人均不致有所懷疑，而得確信其為真實
    之程度，始得據為有罪之認定，若關於被告是否犯罪之證明
    未能達此程度，而有合理懷疑之存在，致使無從形成有罪之
    確信，根據「罪證有疑，利於被告」之證據法則，即不得遽
    為不利被告之認定，復有最高法院二十九年上字第一０五號
    、七十六年台上字第四九八六號判例可資參照。
三、本件公訴意旨認定被告等涉有前述罪嫌，係以告訴人代木公
    司之指述、被告甲○○、丙○○及戊○○供承其等於九十年
    六月底即提出設計圖說、證人林岳皇、丁○○、乙○○之證
    詞、合約書及內政部消防署十樓室內裝修施工圖說等相關資
    料，為其主要論據。訊據被告均堅決否認有何違反著作權法
    犯行，辯稱：本案之罪需告訴乃論，本件標案係於九十年五
    月間發生，告訴人卻於九十三年八月十九日始對甲○○、丙○○、戊○○追加告訴，顯已逾越六個月之告訴期間。而告
    訴人所指遭到侵害之設計圖說，係重製內政部消防署於招標
    時提供之平面配製圖及建置案參考圖，本身即欠約原創性，
    不受著作權法保護。又告訴人擬參與之室內裝修工程，僅佔
    本標案總金額六分之一弱，且告訴人原始設計之大型玻璃屏
    風、會議室下崁隱藏式螢幕等，並未受到業主之認同，況告
    訴人提高報價後，銳悌公司即委託戊○○設計，戊○○曾參
    與該標案，僅因投標作業疏失而未得標，戊○○對業主之需
    求知之甚稔，故被告並無侵害告訴人著作權之犯意及必要。
    證人即代木公司承辦人丁○○表示，未將設計圖電子檔交給
    銳悌公司，故被告等人均未接觸告訴人提出之設計圖，而無
    重製之可能等語。經查：
(一)、按告訴乃論之罪，其告訴應自得為告訴之人知悉犯人之時起
    ，於六個月內為之，刑事訴訟法第二百三十七條定有明文。
    查本案告訴人於九十年十月二十二日提出告訴時，係以銳悌
    公司、案外人即該公司代表人孫芳國為被告，且於提出告訴
    前發給銳悌公司之律師函，亦以銳悌公司及孫芳國為對象，
    有刑事告訴狀及大展聯合法律事務所函文各一份在卷可稽（
    九十年度他字第五四六四號卷第一至三、十二至十三頁）。
    參以一般公司之內部職務分配，外人難以確切知悉，故告訴
    人於斯時無法知悉甲○○及丙○○方為前述標案之專案承辦
    人，亦與常情相符。又該案偵查初期，丙○○均未到庭，嗣
    於九十一年八月六日丙○○代孫芳國到庭，表示孫芳國未實
    際參與本標案，本標案係由甲○○協理決策。孫芳國並於九
    十一年八月二十七日具狀辯稱：孫芳國長年旅居國外，請准
    由該公司相關主管到庭說明等語，有訊問筆錄及答辯狀各一
    紙附卷可參（同上卷第二七、四十頁），故告訴人應至此時
    方能確認丙○○及甲○○為本標案之專案主管及承辦人，是
    告訴代理人於九十一年八月二十七日當庭表明追加丙○○及
    甲○○為被告（同上卷第三九頁），自未逾越六個月之告訴
    期間，先予說明。
(二)、次按，著作權法第三條第一項第一款所規定之著作，係指文
    學、科學、藝術或其他學術範圍之「創作」，亦即著作權法
    所保護之著作，必須具有「原創性」，係屬人類精神所為之
    創作，本於獨立之思維、智巧、技匠所為，且其精神作用之
    程度，足以表現出創作者之個性及獨特性，始有給與排他性
    著作權利保護之必要，如其精神作用的程度甚低，不足以讓
    人認識作者的個性，則無保護之必要，此乃著作權法第一條
    規定「為保障著作人著作權益，調和社會公共利益，促進國
    家文化發展，特制定本法」之立法精神。是作品本身如非著
    作人獨立創作之結果，而屬習見之圖（造）形或抄襲重製得
    來，即無原創性可言，並非著作權法第三條第一項第一款所
    規定之著作。本案告訴人指訴其被侵害之著作，係該公司為
    內政部消防署「中央災害應變中心短程建置案」所繪之A1-1
    至A2 -3設計圖說（即九十一年度偵字第一九五二九號卷第
    一八０、一八三、一八六、一八七、一九三、一九六、一九
    九、二０二、二０五、二０八、二一一、二一四、二一七、
    二二０頁，下稱告訴人所提圖說），惟該圖說係因內政部消
    防署於九十年間欲在該署十樓建置「中央災害應變中心」，
    遂由該署先行提供「消防署十樓平面配置圖」、「中央災害
    應變中心短程建置案」之規劃草圖兩張（本院卷一第四七、
    四八頁，下稱消防署招標文件附圖）作為招標附件，供有意
    競標之廠商參考。銳悌公司有意投標該建置案，遂尋求告訴
    人合作，於瞭解消防署需求後，依據消防署人員之意見，由
    告訴人繪製完成前開圖說，以供銳悌公司投標乙節，業據證
    人丁○○及消防署本件標案之承辦人員己○○分別到庭證述
    明確（本院卷第一五六頁、一六七、一七０頁），並有內政
    部消防署函送之「中央災害應變中心短程建置案」全案會議
    紀錄、招標文件、相關圖說等全案資料一份存卷可查（見外
    放證物），足見前述證人所言屬實。又經本院將告訴人所提
    圖說與消防署招標文件附圖，送請國立台北大學建築系鑑定
    兩者是否實質近似、有無差異之處後，該校以九十五年一月
    十八日北科大建字第0955000102號鑑定意見書回覆稱：告訴
    人所提圖說與消防署招標文件附圖實質近似，差異處在於通
    訊室、備勤室投影機設置改變，傳真、影印設備增加設置，
    署長機要室辦公處隔間增設，另增加家具設計擺設、天花板
    平面設計、建築內裝材質等語（本院卷第九五頁）；參酌消
    防署招標文件附圖之十樓平面圖，已將新聞發佈室、首長決
    策室、指揮中心辦公室、通信室、署長機要辦公室、值勤室
    、備勤室等相關位置設計確定；各該房室內需放置多少座位
    或床位、是否架設投影機、攝影機、傳真機、螢幕電話、各
    該設備之擺設位置等細節，均已詳為規劃，而告訴人所提圖
    說僅變更少數擺設之位置、增加天花板設計及內裝材質；而
    證人丁○○及劉鴻儒亦均證稱：前述有差異之部分，係跟銳
    悌公司、消防署開會討論後所做之改變（本院卷第一六二、
    一六八至一六九頁），足見告訴人所提圖說與消防署招標文
    件附圖之差異，係因應業主要求所為之小幅度擺設改變。況
    就天花板及裝潢材質部分，告訴人所提圖說僅以中文及圖塊
    標明採用原有天花板、輕鋼架一級防火蓋板、6MM石膏天花
    板、9MM石膏天花板、高架地板、南亞PVC透心地磚、新芝加
    哥地毯等字（本院卷一第八十、八二頁），上開文字圖塊均
    屬建築裝潢常用字眼，用以描述一般物體之性質，並無任何
    足資辨別著作人特性之巧妙設計，顯見告訴人所提圖說與消
    防署招標文件附圖之此部分差異，係經業主選定使用之裝潢
    材質後所為之註記，並非告訴人本於獨立之思維、智巧、技
    匠所為，且其精神作用程度尚不足以表現創作者之個性及獨
    特性，自難認定告訴人所提圖說具有「原創性」，係屬著作
    權法保護之創作。
(三)、縱認告訴人所提圖說係屬著作權法保護之著作，但所謂之著
    作「抄襲」，主要係侵害著作權人之重製權及改作權。改作
    權部分，如無直接證據，著作權人應舉證證明抄襲者有接觸
    其著作，且抄襲者之著作實質類似於著作權人著作之表達。
    所謂「實質類似」，指引用著作中實質且重要之表達部分，
    須綜合「質」與「量」兩要素；「實質類似」之判斷，又與
    著作之性質相關，如被抄襲之著作內容，係取自公共領域較
    多之事實型著作，由於具有不容杜撰、自由發揮空間及表達
    方式受限、資訊來源多有重疊等特點，故在「實質類似」之
    要件上，應採取較嚴格之標準；反之，若係虛構性、科幻性
    作品或詩文等創作性著作，對於實質近似之要件則採取較低
    之標準。本案告訴人所提圖說，絕大部分均與消防署招標文
    件附圖相同，僅少部分經業主要求而有修改或增加，可見該
    等著作之發揮空間有限、資訊來源重疊，故在認定抄襲之要
    件上，自應較為嚴格。而在本件標案之前，戊○○曾經承做
    內政部消防署八樓之裝修工程，本件標案消防署之招標文件
    附圖，係消防署承辦人員向戊○○索取八樓之平面設計圖後
    ，稍做修改而成；故繪圖者若用八樓之設計圖電子檔去繪製
    十樓之設計圖，速度會比較快，此部分業據證人即承包消防
    署八樓工程之庚○○建築師、以及己○○分別到庭證述明確
    （本院卷二第一六五至一六六頁、第一六九至一七０、一七
    四頁）。又丁○○亦證稱銳悌公司沒有CAD軟體，所以沒有
    交付電子檔給銳悌公司（同上偵查卷第二六一頁），顯見戊○○若欲繪製消防署十樓之平面圖，當以八樓之平面圖電子
    檔作為基礎加以修改，方係最快之方式，戊○○實無抄襲或
    改作告訴人所提圖說之動機或必要性。況且，本院將消防署
    招標文件附圖、告訴人所提圖說、銳悌公司九十年六月十四
    日提出予消防署之圖說（下稱銳悌公司所提圖說）以及戊○○所繪之消防署八樓平面圖說送請同前大學鑑定後，該鑑定
    報告意見書認定：銳悌公司所提圖說符合消防署招標文件附
    圖之要求，且銳悌公司所提圖說與戊○○所繪之消防署八樓
    平面圖說，建物外牆、開窗、電梯、梯廳與柱位等部分，似
    屬同一圖檔，有前述鑑定報告意見書一份附卷為憑（本院卷
    二第九五頁），益見銳悌公司所提圖說，係戊○○以其所繪
    之八樓平面圖說電子檔為基礎，再依據消防署之需求改作而
    來，並非抄襲改作告訴人所提圖說。再者，前開鑑定報告認
    定告訴人所提圖說與銳悌公司所提圖說有下述差異：A1-1部
    分投影機設置位置、投射角度、銀幕位置略有變動，A2-3部
    分座位擺設增加、攝影機架設區加高，A1-4部分尺寸改變，
    另增加攝影機架設區，A1-5部分尺寸改變、家具擺設拉齊、
    機房門扇設計改變，A1-6部分尺寸改變，A1-8、A1-9、A1-1
    0、A1-11及A2-1隔間牆尺寸均改變，A2-2天花板平面材料、
    儲藏室洗手台及長官備勤室盥洗室由PVC板改為6MM石膏板（
    本院卷二第九五頁）；復參酌前揭兩份圖說，空間尺寸之測
    量大有不同，縱使是相同物品，選擇之圖素（亦即桌椅、床
    鋪、櫃子之顯示圖樣、文字之形式）亦有不同（本院卷一第
    五六至八三頁），顯見兩份圖說之表達方式，外觀上即可輕
    易區分；故告訴人與銳悌公司分別提出之圖說，就重要部分
    均與消防署招標文件附圖相同，其餘部分在質、量上均有相
    當差異，足見兩者顯無抄襲、改作之問題。末查，戊○○雖
    於九十年六月十二日始由家王公司代表與銳悌公司簽約（同
    上偵查卷第一三五至一三七頁），但戊○○表示銳悌公司於
    九十年五月底即與之接觸，而己○○亦證稱本件標案戊○○
    曾以恆毅公司名義投標，但在第一關即因資格不合被剔除，
    在銳悌公司得標後，銳悌公司與消防署於九十年六月六日開
    會時，戊○○即有到場參與討論等語（本院卷二第一七三、
    二０一頁），並有投標文件、會議紀錄各一份在卷可查（見
    外放證物）。由此可知戊○○至遲於九十年六月六日，業已
    參與本件標案之討論。又庚○○證稱若以消防署八樓平面圖
    電子檔為基礎，繪製成銳悌公司所提圖說，約需一星期至十
    天之時間（本院卷二第一六六頁），故考量消防署招標文件
    附圖本即由戊○○提供，而戊○○本身亦曾參與本件十樓之
    標案，對於業主需求甚為瞭解，且其於九十年六月六日亦曾
    參加與消防署之討論會議，是其所需之繪圖期間，當可少於
    七至十日，則其能於九十年六月十四日，提出銳悌公司所提
    圖說，亦無任何違常之處。
(四)、至乙○○雖證稱其任職於天順水電工程有限公司，負責本件
    標案之水電施工圖說，本來係代木公司之協力廠商，後來改
    為銳悌公司協力廠商等語，但因乙○○所繪之水電施工圖，
    非告訴人所有之物，亦非告訴人所提圖說（A1-1至A2-3）範
    圍內之設計，故其證詞即與本案無關。再證人林岳皇雖指稱
    其任職於代木公司，有提供設計圖給銳悌公司，本件標案之
    施工設計圖著作權應屬代木公司等語，惟其上開指述並未經
    過具結，而無證據能力；且其並非代木公司就本件標案之專
    案負責人，丁○○方係專案負責人，故林岳皇上開指述，亦
    不足以作為不利被告之證據。
(五)、綜上所述，告訴人所提圖說既未具有原創性，並非著作權法
    所保護之著作，被告等人即不可能侵害告訴人所提圖說之著
    作權。縱認告訴人所提圖說具有原創性，但該圖說係依據消
    防署招標文件附圖及消防署之要求所為，原創性甚低，而銳
    悌公司所提圖說除為符合消防署招標文件附圖，不可避免與
    告訴人所提圖說有部分內容相同外，兩者就測量尺寸、家具
    擺設、空間配製等處，仍有許多差異，甚至銳悌公司所提圖
    說選取之圖素，亦屬不同，而有不同之表達方式，故兩者並
    無實質近似之情形，被告等人並無侵害告訴人著作權之情事
    。此外，復查無其他積極證據，足以證明甲○○、林銳悌及
    戊○○三人，有侵害告訴人著作權之情事，並使本院達到確
    信，揆諸前開法律規定及判例意旨，自應為該三人以及甲○○、丙○○任職之銳悌公司均無罪之諭知。
據上論斷，應依刑事訴訟法第三百零一條第一項，判決如主文。
本案經檢察官張友寧到庭執行職務。
中    華    民    國    95    年    9    月    28    日
                  刑事第三庭    審判長法  官  黃雅芬
                                      法  官  胡宗淦
                                      法  官  游士珺
上正本證明與原本無異。
如不服本判決，應於判決送達後10日內向本院提出上訴狀（應抄
附繕本）。告訴人或被害人如對於本判決不服者，應具備理由請
求檢察官上訴，其上訴期間之計算係以檢察官收受判決正本之日
期為準。
                                      書記官  林素霜
中    華    民    國    95    年    10    月    2     日


司法院資訊處製作；財團法人民間司法改革基金會備份。
